【裁判字號】    98,勞訴,152
【裁判日期】    990129
【裁判案由】    給付退休金
【裁判全文】
臺灣板橋地方法院民事判決             98年度勞訴字第152號
原      告  戊○○
訴訟代理人  李永裕律師
複代理人    丙○○
被      告  統聯汽車客運股份有限公司
法定代理人  甲○○
訴訟代理人  丁○○
            乙○○
上列當事人間請求給付退休金事件，經本院於民國言詞99年1月2
8日辯論終結，判決如下：
    主  文
原告之訴及其假執行之聲請均駁回。
訴訟費用由原告負擔。
    事實及理由
一、本件原告起訴主張：
  (一)緣原告戊○○係民國41年4 月25日生，於79年1 月19日進入
    統聯汽車客運股份有限公司（下稱統聯公司）任職，至96年
    4 月24日服務滿17年3 個月，且年滿55歲，原告爰於96年4
    月24日依勞動基準法（下稱勞基法）之規定辦理退休，惟於
    原告任職期間，因被告排班時間不定而有嚴重超時工作情形
    發生，然被告竟未依法計算並給付延長工時工資及假日工作
    加給予原告，原告爰依勞基法第24條及第39條等相關規定向
    被告請求短付之延長工時工資及假日工作加給。
  (二)被告於原告薪資明細表上所列之「延長工時加給」項目，實
    非為勞基法第24條規定之延長工時工資，是被告確未依法給
    付原告延長工時工資，被告發予原告之薪資明細表上雖列有
    「延長工時加給」之項目，惟該項目實為按駕車工作路線點
    數及時期點數相乘之點數，依該月出勤天數達一定標準時，
    以每點1 元、10元至50元不等之標準計付，於原告無逾時工
    作時，亦應計點數，發給該點數之報酬，是此點數與是否逾
    時工作無關，係屬勞工提供勞務之對價，又其為每日累計，
    按期統計給付，自屬經常性之給與，應為勞基法第2 條第3
    款規定之平日工資，因之，被告雖名之為「延長工時加給」
    ，然其並非為勞基法第24條規定之延長工時工資，故被告確
    未依法給付原告延長工時工資，應堪認定。
  (三)被告僅以當月「本俸」加「延長工時加給」兩項金額除以該
    月日曆天數計算原告假日加給之方式，業已違背勞基法第39
    條之規定，自屬無效，是被告應依勞基法第39條之規定給付
    原告假日工作加給：被告僅以當月「本俸」加「延長工時加
    給」兩項金額除以該月日曆天數計算原告假日加給，並未依
    勞基法第39條規定加倍發給工資，惟如前所述，勞基法第39
    條為強制規定，被告訂定之勞動契約不得違反勞基法第39條
    之規定者，是被告計算之方式，依民法第71條前段之規定，
    自屬無效，故被告仍應依勞基法第39條之規定計算原告之假
    日工作加給，於法有據。
  (四)被告於計算原告之延長工時工資及假日工作加給時，應合併
    本俸、延長工時加給、技勤本俸、伙食費、清潔獎金、清潔
    代金之給與作為平日工資計算之項目：被告發給原告屬勞基
    第2 條第3 款所規定之平日工資者，除基本本俸外，自應計
    有功績獎金（延長工時加給）、技勤本俸（含伙食差旅津貼
    ）、載客獎金、清潔獎金等項目，又載客獎金為88年1 月份
    以前所給予，而原告僅請求五年之加班費，即自93年11月起
    至96年4 月止，故無載客獎金之項目，是被告應將原告薪資
    明細表上所列之延長工時加給、伙食費、技勤本俸、清潔獎
    金及清潔代金等項目，與本俸合併計算平日工資，且據此計
    算延長工時工資及假日工作加班費，方才適法。
  (五)依勞基法第24條規定，被告應給付原告於93年11月起至96年
    4月間之前、後段延長工時工資，共計50萬0592元：
  原告自79年1 月19日進入被告公司擔任駕駛員乙職，受僱期
    間每每因被告排班時間不定而有嚴重超時工作情形發生，平
    均每日工作時間長達10小時（600 分鐘）以上，嚴重時甚至
    長達12小時（720 分鐘），有原告依現有之勤怠總表與統聯
    公司路線代碼表製作之工作日前、後段延長工時統計表【附
    表一】為證。原告僅此一技之長，為養家活口而勉力接受被
    告不當之工時制度，惟被告並未依法給付延長工時工資，是
    原告自得依勞基法第24條之規定計算被告應給付之延長工時
    工資。
  是以，原告依93年11月起至96年4 月間各月薪資明細表所載
    之工作天數，並與被告所發之每月薪資明細表上所載屬勞基
    法第2 條第3 款所規定之平日工資：本俸、技勤本俸、伙食
    費、延長工時加給、清潔獎金、清潔代金，合計該月平日工
    資，復依勞基法第24條之計算方式，即前段延長2 小時內之
    工資，應以平日每小時工資額加給三分之一，後段再延長工
    作時間在二小時以內者，按平日每小時工資額加給三分之二
    ，分別計得被告應給付之前、後段延長工時工資，洵屬有據
    。
  原告93年11月至12月、94年9 月至12月、95年1 月至12月及
    96年1 月至4 月間之工作天數依各月薪資明細表所載，其餘
    無記載工作天數之月份，即94年1 月至8 月，其工作天數則
    依原告自93年11月至12月、94年9 月至12月、9 5 年1 月至
    12月及96年1 月至4 月，共22個月之薪資明細表上所載之工
    作天數之總和除以22個月後，所得之平均工作天數計入，即
    94年1 月至8 月，每月計以23個工作天。【計算式：（24+2
    6+18+26+25+26+27+24+25+26+26+24+26+25+19 +20+19+20+1
    8+21+19+13）÷22＝23天（小數點以下四捨五入）】。
  於93年11月起至96年4 月間，原告保有其中95年4 月至96年
    4 月間之勤怠總表，是原告得據此與統聯公司路線代碼表分
    別計算出95年4 月至96年4 月間各月之前段延長總工時、後
    段延長總工時，詳見「原告依現有之勤怠總表製作之工作日
    前、後段延長工時表」（見附表一），並與各月之平日工資
    合併計算該月原告應得之延長工時工資。
  上開月份延長工時工資之計算如以95年5 月觀之，該月薪資
    表所載之本俸為1 萬2602元、延長工時加給為3 萬4488元、
    伙食津貼為1800元、技勤本俸為4467元、清潔獎金（即清獎
    本俸）為1729元、清潔代金為2000元，該月工資總計為57,0
    86元，而該月工作天數為26天，前段延長工時為2080分，後
    段延長工時為600 分，是該月前段延長工時工資為15,2 00
    元【計算式：[57,086 （元）÷26（天）÷8 （一天正常工
    時)] ÷3×4 ×[2080 （分）÷60（換算成小時)] ＝15,20
    0 （小數點以下四捨五入)】 ，後段延長工時工資為2,792
    元【計算式：[57,086 （元)÷26 （天）÷8 （一天正常工
    時)]÷3 ×5 ×[600（分）÷60（換算成小時)]＝2792（小
    數點以下四捨五入) 】。
  其他無勤怠總表可據之月份，即93年11月至95年3 月，因被
    告應依勞基法第23條第2 項規定應備置保存5 年之工時記錄
    ，於請提出而不提出時，原告當可依原告現有勤怠總表上所
    載之276 個工作天彙算出之平均數，即延長總工時為29928
    分，前段延長工時為24660 分，後段延長工時為5268分，取
    得每日平均前段延長工時為89.35 分，後段延長工時為19.0
    9 分，與原告93年11月至12月、94年9 月至12月、95年1 月
    至3 月間之每月薪資明細表上所載之該月工作天數，合併計
    算其餘各月之前、後段延長工時，而94年1 月至8 月則以平
    均工作天數23天與前開平均數合併計算，資為請求應有之延
    長工時工資給付，應可憑信為真實。
  上開月份延長工時工資之計算如以94年10月觀之，該月薪資
    表所載之本俸為1 萬2602元、延長工時加給為3 萬3816元、
    伙食津貼為1800元、技勤本俸為4300元、清潔獎金（即清獎
    本俸）為1729元、清潔代金為2000元，該月工資總計為5 萬
    6247元，而該月工作天數為26天，前段延長工時為2323.1分
    【計算式：89.35 （每日平均前段延長工時）×26（工作天
    數）=2323.1 】，後段延長工時為496.34分【計算式：19.0
    9 （每日平均後段延長工時）×26（工作天數）=496.34 】
    ，是該月前段延長工時工資為1 萬3960元【計算式：[56,24
    7 （元)÷26 （天)÷8（一天正常工時)] ÷3×4 ×[2323.
    1 （分）÷60（換算成小時)] ＝13,960 （小數點以下四捨
    五入)】 ，後段延長工時工資為3,728 元【計算式：[56,24
    7 （元)÷26 （天)÷8（一天正常工時)] ÷3×5 ×[496.3
    4 （分）÷60（換算成小時)] ＝3,728（小數點以下四捨五
    入)】 。
  綜上，自93年11月起至96年4月止之各月份經上述計算後（
    詳見「統聯公司對原告戊○○應發之前、後段延時工資統計
    表」【附表二】所載），可知被告應給付原告前段延長工時
    工資39萬4589元、後段延長工時工資10萬6003元，合計50萬
    0592元，是原告請求被告給付自93年11月起至96年4 月止之
    前、後段延長工時工資，共計50萬0592 元，於法有據。
  (六)被告未依勞基法第39條之標準計算假日工作加給，短付原告
    自93年11月起至96年4 月止之假日工作加給1 萬4990元，原
    告爰依法請求被告為之給付：
  依被告發與原告之每月薪資明細表列有該月假日加給金額，
    可知原告於93年11月起至96年4 月間確有依被告要求於假日
    工作之情事，惟被告自行訂定之受薪給辦法已違反勞基法第
    24 條 、第39條之規定，其自屬無效之法律行為，被告不得
    持以計算原告之假日工作加給，是原告自得請求被告依勞基
    法第39條之規定計算假日工作加給，即被告經徵得原告同意
    於休假日工作時，假日工作加給應按平日每小時工資額加倍
    發給，合先敘明。
  該期間內之假日工作天數，可按被告以每月之「延長工時加
    對給」，與本俸相加除以每月之日曆天數後可得被告於原告
    之每月薪資明細表上所載之該月假日工作加給金額之計算方
    法，倒算計得假日工作天數。如以94年12月觀之，其假日工
    作天數即為1 日【計算式：（工作日本俸1 萬2602元＋延長
    工時加給3 萬2125元）÷該月31天＝1443元，被告於原告之
    每月薪資明細表上所載之假日加給金額1,443 元÷1,443 元
    ＝1 】。
  依上述方式計得93年11月起至96年4 月間各月假日工作天數
    後，與原告依各月薪資明細表所載之每月工資，依勞基法第
    39條規定之標準計算原告應得之假日工作加給。如以95 年1
    月觀之，該月薪資表所載之本俸為1 萬2602元、延長工時加
    給為3 萬5619元、伙食津貼為1800元、技勤本俸為4770元、
    清潔獎金（即清獎本俸）為1796元、清潔代金為2000元，該
    月工資總計為5 萬8587元，而該月工作天數為27天，假日工
    作天數為2 日，而一天時數如以正常工時8 小時計，則該月
    假日工作加給即為4,340 元【計算式：5 萬8587（元）÷27
    （天）×2 （假日工作天數）＝4340元（小數點以下四捨五
    入）】。
  綜上，自93年11月起至96年4 月止之各月份經上述計算後（
    詳如「統聯公司對原告戊○○應發與實發之假日加給表」【
    附表三】所載），可知被告應發與原告之假日工作加給為4
    萬5689元，惟被告竟僅給付原告3 萬0699元，短付原告1 萬
    4990元，故被告於93年11月起至96年4 月間，短付原告1 萬
    4990元，原告自得依勞基法第39條請求被告為之給付。
  (七)為此，依據勞基法第24條、第39條中段及不完全給付之相關
    規定，向被告請求短付之假日工作加給1 萬4990元及延長工
    時工資50萬0592元總計51萬5582元，及自起訴狀繕本送達翌
    日起至清償日止，按週年利率百分之五計算之利息。並陳明
    願供擔保，請准宣告假執行。
二、被告則抗辯：
  (一)按勞動基準法第21條第1 項規定：「…工資由勞雇雙方議定
    之。但不得低於基本工資。」故勞方所得薪資原則上應任由
    勞雇雙方議定，僅所議定數額不得低於行政院所核定之基本
    工資，被告核算加班費之方式及其金額，已優於勞基法之規
    定，原告於離職後再行翻異行之有年之計算方式，以薪資表
    上分項分名任意爭執，實有違契約之原意與誠信。
  (二)司法院第十四期司法業務研究會之研究結論略以：「勞雇雙
    方所約定之月薪如不低於行政院發布之基本工資，則勞方不
    得再行請求。」可知勞雇雙方所約定之月薪，如不低於基本
    工資加計例休假日及延長工時等應加給工資之總額，勞方即
    不得再行請求，被告公司給付原告任職期間之經常性與非經
    常性給與總和之工資遠高於行政院所頒布之基本工資，實無
    再行請求之理。
  (三)被告公司已訂有「統聯汽車客運股份有限公司駕駛員薪給辦
    法」，而該辦法於原告受僱被告公司前即已施行，被告公司
    所有駕員受僱前亦均簽有勞動契約，同意依該辦法核發各自
    應得之薪資，原告於任職期間對於被告每月給予之薪資表中
    工資、加班費等各項給予計算之基礎與方式均無異議，並按
    月領取薪資，亦應已有默示之意思表示互相一致，即應視為
    約定，原告於離職後，突然推翻同意多年之計算方式，實有
    違誠信。
  (四)原告於當初應徵被告公司駕駛員時所要求者，在於其駕駛路
    線之確定，每月所領得之總薪資約略多少，而被告公司必由
    業務部調管課於職前訓練時告知薪資計算方式及每月約略領
    得之薪資，被告公司駕駛每月所實領薪資比較其他長途客運
    業依工作時間所支給薪資已屬較高，否則原告如何能領取高
    於客運業平均工資約萬餘元甚或更高之薪資（該平均工資亦
    已加計包括加班費之各所得）。
  (五)勞動基準法第24條規定：「雇主延長勞工工作時間者，其延
    長工作時間之工資依左列標準加給之：一、延長工作時間在
    二小時以內者，按平日每小時工資額加計三分之一以上。二
    、再延長工作時間在二小時以內者，按平日每小時工資額加
    計三分之二以上。˙˙˙」顯見勞動基準法所計算之加班費
    係以「平日每小時工資額」分別其時段而計算應加給之比例
    ；至於「平日每小時工資額」之意義應為依照工作時間服勞
    務而得獲取之工資，至於必須完成一定工作或一定條件成就
    後使得領受之部分，並非屬於此延長工作時間應加給工資所
    據以計算之「平日每小時工資額」範圍內：
  由原告所提之薪資明細表中，所領受之項目分別說明如下
  1.本俸：日薪乘以出車天數。
  2.技勤本俸：依各路線技勤本俸標準乘以趟次。
  3.夜宿：夜宿天數×200。
  4.延長工時加給：以延長工時基數為基礎計算。
  5.例休假加給：【平均日薪＋（延長工時加給÷當月天數）】
    ×【（出車天數＋應休天數＋特殊假天數）－當月天數】。
  6.ISO 安全獎金：3000元（當月出車天數、延長工時基數、技
    勤本俸、趟次須達各站標準，模範班車檢查通過，未有兩支
    申誡以上之行政處分者）
  7.清潔本俸：當月為模範班車、並清潔檢查通過、無任何客訴
    、發予清潔獎金。當月到離職者不予發放。
  8.清潔代金：乙部車發予2000元，需通過公司檢查，則支付下
    個月代金。當月到離職或隔月離職者不予發放。
  9.窗簾津貼：每車補貼200 元，無清潔獎金、清潔代金者不予
    發放。
  11.膠水補貼：每人補貼20元。
    除本俸外，其餘項目皆須原告完成一定條件後使得領受，並
    非因延長工作時間即可獲得工資，自非屬於上開「平日每小
    時工資額」之範圍內。因此原告不得將上述各項目併入計算
    平日每小時工資額而予以計算加班費。
  以原告所提95年4 月之加班總工時計算，原告當月領取本俸
    12萬195 元、延長工時加給3 萬5657元、例休假加給3 萬19
    1 元、伙食津貼1800元、技勤本俸4690元、清潔獎金1729元
    、清潔代金2000元、ISO 獎金3000元、窗簾補貼200 元、膠
    水補貼20元、油切獎金2572元，共計6 萬1189元；若以勞動
    基準法所定最低基本工資1 萬5840元計算，當月總加班工時
    為2810分鐘，前段工時為2450分鐘，可領前段加班費為3577
    元（15840 ÷30÷8 ÷60×4/3 ＝1.46，1.46×2450＝3577
    ），後段工時為360 分鐘，可領後段加班費為659 元（1584
    0 ÷30÷8 ÷60×5/3 ＝1.83，1.83×360 ＝659 ），前後
    段加班費合計4236元，但原告自被告公司所領取加班費高達
    3 萬5657元；已高於勞動基準法第24條規定之最低標準甚多
    ；退步言，若以原告最大利益計算，將本俸、伙食津貼、技
    勤本俸、清潔獎金、清潔代金皆加入計算，則原告前段加班
    費可領5072元【（12195 ＋1800＋4690＋1729＋2000）＝22
    414 ，22414 ÷30÷8 ÷60×4/3 ＝2.07，2.07×2450＝50
    72】，後段加班費可領932 元【22414 ÷30÷8 ÷60×5/3
    ＝2.59，2.59×360 ＝932 】，共計6004元，亦低於原告本
    月所領之加班費3 萬5657元；由此可見被告公司之薪資核算
    辦法高於勞動基準法所定之最低標準甚多，原告當然不得事
    後再予以翻異請求。
  (六)原告79年1 月19日進入被告公司擔任駕員，並按月領取高達
    5 、6 萬元之薪資，若謂每月如此高之薪資，並不包括加班
    費，實難令人置信！況且原告於96年4 月自被告公司退休，
    若謂被告公司短付加班費，原告豈有一待長達17年之理！且
    若如原告所主張自93年11月至96年4 月應領取之加班費50萬
    0592元，則每月加班費高達1 萬6000餘元，再加上原來原告
    主張每月發給僅係平日工資之6 萬元之薪資，則原告每月則
    領取高達將近8 萬元之高薪！以目前長途客運業之平均薪資
    僅有43963 元而言，原告每月領得之5 、6 六萬元之薪資已
    高於該平均薪資；實因長途客運業之性質及駕駛員之工作內
    容與一般有固定工作地點勞工之工作方式本有不同，工作時
    間本較具彈性，薪資計算方式自應有異，原告遽以主張被告
    未依法給付加班費，實係無理。
  (七)關於原告主張被告公司短付假日工作加給1 萬4990元，因被
    告公司之計算假日加給方式優於勞基法第39條之計算方式，
    於上開所附判決亦多有註解，顯見被告公司並無短付假日加
    給工資。
  (八)為此，請求駁回原告原告之訴及其假執行之聲請，並陳明如
    受不利判決，願供擔保請准宣告免假執行。
三、兩造不爭執之事實：
  (一)原告自93年11月起至96年4 月23日止，各月份加班時數（於
    2 小時以內者稱前段加班時數，超過2 小時在4 小時以內者
    稱後段加班時數），及各該月份所領取不含延長工時加給、
    例休假加給之工資如本院依職權製作之附表四所示。
  (二)原告自93年11月起至96年4 月23日（註：原告於96年4 月24
    日退休）止每月於假日工作之日數，及被告發給之例假日工
    資如本院依職權製作之附表五所示。
四、本件爭點與本院判斷：
  (一)原告平日每小時工資額為若干：
  按「勞動基準法第24條所稱平日每小時工資額係指勞工在每
    日正常工作時間內每小時所得之報酬。但延長工作時間之工
    資及休假日、例假日工作加給之工資均不計入。」、「按月
    計酬之勞工於逾法定正常工時之時段延長工時，應依勞動基
    準法第24條規定計給延時工資；其據以核計延時工資之平日
    每小時工資額究應如何計算，應視勞動契約之內容而定。原
    約定月薪給付總額相當於240 小時者（即平日每小時工資額
    係以月薪總額除以30再除以8 核計者），除勞資雙方重行約
    定者外，其平日每小時工資額仍可依據原公式推算（如月薪
    為17280 元者即為72元），不因按時發布之基本工資調升至
    95元而當然變動。」行政院勞工委員會77年7 月15日台77勞
    動二字第14007號函、96年8月7日勞動二字第0960130677 號
    函分別著明文。次按「平日每小時工資額：係指工餉及專業
    加給合計數，除以240 小時所得之數。」總統府工友（駕駛
    ）加班費實施要點第8 點亦訂有明文。本件原告係按月依被
    告訂定給薪辦法計薪，其平日每小時工資即為各該月份延長
    工時與例休假日工資以外之其他工作報酬總額，除以240 小
    時所得之數。
  查原告自93年11月起至96年4 月止各該月份所領取不含延長
    工時加給與例休假加給之工資，如附表四之「原告每月所領
    取不含延長工時加給與例休假日加給之工資」欄所示，且為
    因工作而獲得之報酬，均應列入作為計算平日每小時工資之
    基準，則將原告自93年11月起至96年3 月止各該月份所領取
    不含延長工時加給與例休假加給之工資加總，再除以240 小
    時，原告各該月份之平日每小時工資即如附表四之「平日每
    小時工資欄」所示。次查原告雖於96年4 月24日退休，然其
    於該月份僅工作13日，又截至原告退休止時，該月份計有96
    年4 月1 、8 、15、22日共4 日之星期日例假日，參酌勞動
    基準法第39、36條之規定，被告仍應給薪，則被告於96年4
    月份應給薪之日數為17日（計算式：工作日13日+ 例假日4
    日=14 日），而原告於該月份所領取不含延長工時加給與例
    休假日加給之工資為1 萬2346元，則其於該月份之平日每小
    時工作即為90.78 元【計算式：12346/(17*8)90.7794】。
  原告雖主張：被告所及發給之延長工時加給係依照一定之點
    數計算而得，與原告有無超時工作無關，亦應列入作為計算
    平日每小時工資之基準云云。惟查：
  1.原告自93年11月起至96月4 日止各該月份工作之天數如附表
    四之「工作天數」欄所示，總計工作681 日，已據兩所不爭
    款。原告於上開工作之681 日中，每日工作未逾8 小時者計
    有95年5 月11、20日，同年6 月13、27日，同年7 月3 、5
    、12、15、22、31日，同年8 月1 、8 、12、17、21、29日
    ，同年9 月16日，同年12月29日，96年1 月28日，96年2 月
    26日，96年3 月3 、30日，96年4 月1 、3 、13、15、20-2
    2 日，總共29日，亦有原告所提出經被告不爭執之附表一在
    卷可憑。則被告公司每日指派原告駕駛大客車之路線無法於
    正常工作時數8 小時內完成者高達95.75%【計算式： (1-29
    /682)%=95.75% 】，顯見被告每日指派原告駕駛之路線，原
    本即預期無法於正常工作時間8 小時內完成。則被告給付予
    原告之延長工時給付雖係依據被告指派予原告駕駛路線之點
    數計算而得，無論原告延長工時超過正常工作時間8 小時之
    時間為若干，均不會有所不同，但既係被告預計原告會超時
    工作而給付之對價，性質上自屬延長工時之工資。
  2.按法諺有云：法律之生命不是邏輯，而是經驗。客運業者之
    資薪制度實不能自外於一般日常生活經驗，而僅憑虛幻之邏
    輯推論而設計。搭乘客運之票價多係按照路線而訂定，搭乘
    時間之長短原則上不影響價票，且同樣之路線與票價，如抵
    達目的地所需之時間越短，乘客之滿足程度越高，反之，如
    抵達目的地所需之時間越長，甚至超過預定之時間，乘客之
    滿足程度即越低，甚至會向業者請求誤點之損失賠償。而客
    運業者之收入係來自於乘客，乘客就相同之路線既不會因搭
    車之時間越久就支付更高之票價，客運業者即欠缺因司機每
    趟所花之時間越長即給予更多薪資之誘因。反之，如司機較
    預計之時間更早抵達目的地，客運客者向乘客收取之票價亦
    不因之而減少，亦無必要按縮短之時間核減司機之工資，否
    則，司機亦可透過放慢駕駛速度之方式取得工資。因此，客
    運業者就預計會超過正常工作時間8 小時之延長工時，無論
    司機延長工時之時間為若干，均按照相同之標準給付延長工
    時工資，相當符合經濟分析之原理，不能僅因客運業者未依
    據延長工時之長短比例給付薪資，即認定客運業者因預計司
    機會超時工作給付之報酬亦為正常工作時間所得之工資。
  3.苟採取延長工時工資必須按時間比例計算，否則，即應視為
    正常工作時間工資之見解，則司機於可以儘早抵達目的地之
    情況下，因延長工時之工資較正常工時工資為高，將會誘使
    司機放慢駕駛速度以獲取較高之工資，徒然使可以較早抵達
    目的地之乘客浪費不必要之時間於乘車上，且業者亦無法獲
    取司機較早抵達目的地而支付較少延長工時工資之利益，可
    謂係三輸之局面。此即為客運業者何以不會因司機超時工作
    之時間較短即減少其延長工時工資之主要原因，蓋司機無論
    花多少時間完成一趟路線之駕駛，原則上對於客運業者之經
    濟效用均屬相同，而無論司機超時工作之時間為若干均給予
    相同之工資，卻可誘使司機儘早抵達目的地，並使乘客獲得
    更大程度之滿足，可謂係三贏之局面。再者，路況瞬息差異
    甚大，雖客運業者指派予司機駕駛之路線原則上預計需超過
    正常工作時間始能完成，但偶而仍可於正常工作之時間內完
    成，如本件原告於正常工作時間內完成之例即達4.25% ，惟
    比例甚低，又屬例外之情形，自不能因此比例甚低且又屬例
    外之情形，即否認被告給付予原告之延長工時給付非屬勞動
    基準法第24條所規定之延長工時工資。否則，僅因有上開比
    例甚低且又屬例外之情形存在，即採取否認被告延長工時給
    付係屬勞動基準法第24條所定之延長工時工資之見解，無異
    強迫客運業者命令早於預計時間抵達之司機，再於車站待命
    至超過正常工作時間為止。類此不符生活經驗之形式邏輯推
    論見解，將使原本可正常運作之企業合理經營措施陷入崩解
    之窘境，並產生令人錯愕之結果，實為法律對於企業合理經
    營措施之無理介入，斷無採信之理。
  4.再者，勞動基準法第39、36條所規定例休假日之工資，於勞
    工在例休假日工時之時數在8 小時以內者，均係加發1 日之
    工資，而非按工作時數之比例加發工資（行政院勞工委員會
    83年02月21日台83勞動一字第10249 8 號函參照），蓋無論
    勞工於例休假日工作之時數為若干，均已失例休假日可得休
    息之意義，因此，不能以例休假日工資未按工作時數比例計
    算即認定其係屬平日工資。就客運業者而言，於司機超時工
    作之場合，只要司機駕駛之路線相同，即會給予相同且固定
    之加班費，而未再就超時工作之時間評價，蓋無論司機超時
    之工作時間為若干，對於客運業者而言，原則上不具有經濟
    上之重要意義，只要客運業者給予之延長工時工資優於勞動
    基準之規定，即應容許對此種不按超時工作時間長短均一律
    給予相同延長工時工資之設計。否則，如認未按超時工作時
    間長短計算加班費即非延長工時工資，豈非謂未按例休假日
    工作時數計算加班費，亦可認雇主未給予例休假日工資，其
    理乖謬至極，顯不足採。
  5.末按客運業者普遍存在按時與按次之計價方式，例如：計程
    車業者之收費即有按表計價與議價兩種方式，通常議價之價
    格（不含共乘即一般俗稱叫客之價格）較按表計價為貴，計
    程車司機於議價時多會將駕駛過程中所可能發生之道路擁塞
    情形考慮在內，假定計程車司機所花費之時間較預定之時間
    為多，但議價之價格作較按表計價為高，則一般之生活經驗
    普遍認為該議價之價格已就計程車司機超過預定時間之工作
    給付車資，如認定議價之價格不包含超過預定時間工作之車
    資，必須將議價之價格除以通常預定之時間，再依超過預定
    時間之數額加給車資，無異係就已給付之車資再為給付，可
    謂係雙重給付，用較為淺顯之文字而言，即為一條牛剝兩層
    皮，顯為脫離現實之理論，實難為社會普遍大眾所接受。再
    者，乘客以議價方式搭車計程車，如計程車司機較預定之時
    間抵達目的地，乘客亦無權請求計程車時間按時間比例退還
    車資，或請求計程車司機於剩餘之時間內繼續提供服務。此
    為客運運輸業所具有共同之特性，時間因素只有在獲取低度
    報酬時始具重要性，例如：客運業者依基本工資按司機提供
    之勞務時數計薪，或是計程車司機按表計價，至於司機如欲
    獲取高度之報酬，則時間因素將為完成目的所取代，無論係
    客運業者或是搭乘計程車之乘客，均僅能按司機完成之駕駛
    路線在可容忍之最大限度內給付報酬。而計程車業者之議價
    制度既須解釋為可包含超過預定時間之車資，如對於客運業
    者採取不同之見解，勢將造成採取按次計薪給予司機較高報
    酬之業者必須再按時給付延長工時工資，採取依據基本工資
    按工作時數計薪給予司機較低報酬之業者卻被認定為合法之
    現象，無異打擊給付司機較高薪資之業者，保障給付司機較
    低薪資之業者。再者，如客運業者如一律採行按延長工時長
    短加給工資之制度，則工作效率不佳需花費較多時間完成工
    作之司機反可坐取較高之薪資，必將造成企業必須花費更多
    之人事成本，而效率反而日漸不佳之局面。對於先天上即不
    可能採用按超時工作時間長短計薪之企業，採用未按超時工
    作時間長短計薪非屬支付延長工時工資之法律見解，除違反
    生活經驗與脫離現實外，並剝奪企業以合理制度有效經營業
    務之權利，自非法律經濟分析解釋應採之見解。
  (二)原告請求被告給付延長工時工資50萬0592元部分：
  按「雇主延長勞工工作時間者，其延長工作時間之工資依左
    列標準加給之：一、延長工作時間在二小時以內者，按平日
    每小時工資額加給三分之一以上。二、再延長工作時間在二
    小時以內者，按平日每小時工資額加給三分之二以上。三、
    依第三十二條第三項規定，延長工作時間者，按平日每小時
    工資額加倍發給之。」勞動基準法第24條定有明文。
  查原告自93年11月起至98年6 月止，其各該月份平日每小時
    工資如附表四之「平日每小時工資欄」所示，依據延長工時
    工資延長工時在2 個小時內加給1/3 ，延長工時超過2 個小
    時未滿4 個小時加給2/3 之計算標準，原告得領取之延長工
    時給付即如附表四之「前後段延長工資合計」欄所示，而被
    告實際發給原告之延長工時工資如附表四之「被告發給延長
    工資」所欄，遠高於「前後段延長工資合計」欄所示，並無
    原告所指短付延長工時工資之情事。則原告請求被告給付短
    付之延長工時工資，顯屬無據。
  (三)原告請求被告給付假日工資1萬4900元部分：
  按「勞動基準法第39條及第40條規定，勞工於假日工作時，
    工資應加倍發給。所稱加倍發給，係指當日工資照給外，再
    加發一日工資。此乃因勞工於假日工作，即使未滿八小時，
    亦已無法充分運用假日之故，與同法第32條延長每日工資應
    依第24條按平日每小時工資額加或加倍發給工資之規定不同
    。」行政院勞工委員會83年02月21日台83勞動一字第10249
    8 號函著有明文。
  查被告係按月計算薪資予原告，有自93年11月起至96年4 月
    止之薪資單30件在卷足憑（詳調解卷第73-88 頁），則被告
    於各該月份給付予原告不含延長工時加給與例休假日加給之
    工資，係包括例休假日之工資在內，原告於例休假日工作未
    滿8 小時者，僅得再請求被告加發1 日之工資，原告主張被
    告應加給2 日之工資，於無法據，先予敘明。次查原告主張
    其自93年11月起至96年4 日止於例假日工作之日數，及被告
    給付各該月份之例休假加給如附表五之「每月假日加班天數
    」及「被告實發之假日加給（新台幣）」欄所示之事實，已
    據被告所不爭執，則被告應給付予原告之例休假日工資即為
    各該月份之平日每日工資（即平日每小時工資乘8） ，其數
    額即如附表五之「被告應發之假日加給（新台幣）」，遠低
    於被告實際所發給之例休假日加給，則原告請求被告給付例
    假日工資，亦屬無據，不應准許。
五、綜上所述，本件唯一且最重要之爭點，即為原告所提出被告
    就原告超時工作給予之報酬未按超時工作之時間加給，而僅
    按一定路線計算計算給予固定之金額，性質上即不能認延工
    工時工資之見解是否可採。至於兩造對於原告之超時工作時
    數、例休假日工作天數、及被告給付之工資等事實，並無任
    何歧見存在。而被告此種計算延長工時工資時不考慮勞工超
    時工作時間長短之薪資設計，就經營者之立場而言固甚易理
    解，但對於一般之勞動者或不以經濟分析角度解讀被告薪資
    設計者而言，確實容易造成未按超時工作時間給予工資之錯
    覺。而本院於99年1 月4 日即已函知被告就其依法應給付之
    延長工時工資提出計算式加以說明，惟仍未提出，悉由本院
    依職權就兩造所提出之事證製作附表四、五據以計算原告平
    日每小時工資、依法應給付延長工時工資、例假日工資。雖
    然依據當事人所提出之事證認定事實為法院之職責所在，但
    被告公司之薪資設計制度由於過於繁複，致其雇用為數不少
    之司機陸續向法院提起同類型之訴訟，則被告公司亦有必要
    盡社會義務，於司機之薪資單中詳細列出平日每小時工資數
    額、依勞動基準法第39、40條所規定之最低給付數額，並於
    薪資制度中具體規範司機如較預定之延長工時更早抵達目的
    地時應以何種方式繼續提供勞務，使其雇用之司機能清楚明
    瞭延長工時工資之計算原則，俾免被告以優於勞動基準法之
    條件給付延長工時工資，仍遭誤認為未給付，並收消彌訴訟
    於無形之效。
六、從而，原告依據勞動契約之法律關係請求被告給付延長工時
    與假日工作之工資51萬5528元，及自起訴狀繕本送達翌日起
    至清償日止按年息5%計算之利息，為無理由，應予駁回。又
    原告既受敗訴之判決，其假執起之聲請亦失所附麗，應併予
    駁回。
七、結論：原告之訴為無理由，依民事訴訟法第78條，判決如主
    文。
中    華    民    國    99    年    1     月    29    日
                  民事第三庭    法  官  何君豪
以上正本係照原本作成。
如對本判決上訴，須於判決送達後20日內向本院提出上訴狀。
中    華    民    國    99    年    2     月     1    日
                                書記官  黃琴茜

司法院資訊處製作；財團法人民間司法改革基金會備份。
